臺灣高等法院臺南分院刑事判決
　　　　　　　　　　　　　　　　 94年度上訴字第962號　Ａ
上　訴　人
即　被　告　乙○○
上列上訴人因侵占等案件，不服臺灣臺南地方法院94年度易字第
444號中華民國94年8月11日第一審判決（起訴案號：臺灣臺南地
方法院檢察署93年度偵字第12553號），提起上訴，本院判決如
下：
    主  文
原判決撤銷。
乙○○意圖為自己不法之所有，而侵占對於業務上所持有之物，
處有期徒刑陸月，如易科罰金，以參佰元折算壹日。偽造於亞太
商業銀行博愛分行甲○○印鑑卡上「甲○○」之四方形印文、「
甲○○」署押壹枚與扣案之偽造之「甲○○」四方形印章壹枚，
均沒收。
    事  實
一、乙○○自民國85年5月至91年11月30日止，受僱設於高雄市
    左營區○○○路491號亞太商業銀行（現改為復華商業銀行
    ）博愛分行（下稱亞太銀行博愛分行）擔任行員，負責票據
    交換、現金收付及信用貸款業務，為從事業務之人。乙○○
    於經辦客戶甲○○曾於90年10月22日在該行開立0000-00-00
    0000-0之帳號之機會，在未經甲○○之授權同意下，而於91
    年6月28日在高雄市某處委請不知情之刻印社人員偽造「甲
    ○○」四方形印章一枚後，竟基於意圖為自己不法之所有，
    利用職務上之便，於91年6月28日在上址博愛分行蓋用所偽
    刻之「甲○○」四方形印章而偽造印文，並在戶名處偽造「
    甲○○」之署押，進而偽造甲○○之印鑑卡（由乙○○自己
    經辦），以表示另行開立0000-00-00 0000-0分支帳號（申
    請分支帳號無庸再填寫申請書），持以交付不知情之該分行
    承辦主管蘇美燕，致該承辦主管蘇美燕因此誤以為甲○○本
    人或甲○○授權所開戶，而核淮開戶申請，乙○○並以上述
    0000-0 0-000000-0分支帳號，作為甲○○信用貸款放款撥
    入時之用，均足以生損害於甲○○與亞太商業銀行對於印鑑
    卡識別及放款業務之正確性。乙○○並接續以上開偽造之印
    鑑卡，將甲○○委託其於91年6月28日向亞太商業銀行博愛
    分行所申請之信用貸款指定撥入0000-00- 000000-0分支帳
    號內，致使該分行承辦放款業務之人員於91年6月28日將所
    核准放款款項新台幣（下同）三十萬元撥入該0000-00-0000
    00-0分支帳號內，除扣取手續費三千五百元外，乙○○隨即
    於同日將其中二十萬元轉入由其使用其父親吳瑞源開立之亞
    太商業銀行00 00-00-000000-0帳戶內，將其餘九萬六千五
    元匯入復華銀行台中分行甲○○內，而將該筆信用貸款其中
    二十萬元侵占入己，並向甲○○佯稱銀行僅核准放款十萬元
    ，嗣甲○○遭銀行催繳利息，其向銀行查詢始得知上情。
二、案經甲○○訴請由臺灣臺南地方法院檢察署檢察官偵查起訴
    。
    理  由
一、訊據上訴人即被告乙○○固坦承有於91年6月28日偽刻被害
    人甲○○之「甲○○」四方形印章，偽造「甲○○」四方形
    之印文，並在戶名處偽造「甲○○」之署押，並於同日將被
    害人甲○○申准撥放之三十萬元貸款其中之二十萬元轉入其
    父吳瑞源之上開帳戶內，並向甲○○說只貸到十萬元等情。
    但矢口否認有何詐欺、業務侵占之犯行，辯稱：「我沒有意
    圖為自己不法之所有。」、「我並沒有侵占的意思，當初是
    甲○○弟弟有欠我錢，我也擔心後來他貸款會繳不出來，我
    是怕他事後貸款繳不出來才扣二十萬元下來，且這段期間，
    我也有幫他繳利息。」云云。但查，被害人甲○○已於偵查
    中否認同意以信用貸款中之二十萬元清償甲○○之弟吳敏川
    之債務，並同意被告乙○○使用上開分支帳戶等情。並指訴
    「我只知道有辦理信用貸款及領支票等文件資料，除了我簽
    名是真正以外，其他均為空白，都是乙○○事後自己填寫致
    損害我權益。」（見92年度發查字第2883號偵查卷第3頁、
    第4頁、下稱發查偵查卷）等語。證人吳敏川即甲○○之弟
    亦於偵查中到庭證稱：「之前與乙○○有小筆借貸，那是好
    幾年前的事。」、「辦理甲存時我有提供一個印章給他。」
    、「我不知道那二十萬元如何轉出去的，後來發現他才把簿
    子還給我。」（見93年度偵字第12553號偵查卷第28頁、第
    29 頁）等語，足證被害人甲○○、證人吳敏川均未同意被
    告乙○○轉出二十萬元等情。從而，被告前揭辯解，自無可
    採。如上所述，被告既已坦承上揭偽刻「甲○○」四方型印
    章、並偽造印文、署押用以偽造印鑑卡開戶、及將核撥之信
    用貸款三十萬元指定放款撥入上述偽開之「甲○○」分支帳
    戶，並自上述分支帳戶之信用貸款中轉出二十萬元至被告父
    親之帳戶供己使用之行為，其辯解實無可採。而刑法上所稱
    ：「不法所有」係指無合法所有之原因者而言，而意圖為自
    己不法之所有，即使取得之財物作為自己之所有物，而予以
    自由支配之意，查依被告上開偽刻「甲○○」四方型印章、
    並偽造印文、署押用以偽造印鑑卡開戶、及將核撥之信用貸
    款三十萬元指定放款撥入上述偽開之「甲○○」分支帳戶，
    並自上述分支帳戶之信用貸款中轉出二十萬元至被告父親之
    帳戶供己使用之行為，足見被告應有意圖為自己不法所有之
    犯意自明，否則被告何須大費周章為上述行為，並為避免被
    害人知悉，並另偽開上述分支帳戶，並於放款當日即將其中
    二十萬元匯入其使用之被告父親吳瑞源帳戶內等情，應認被
    告並無合法所有之原因，然被告卻予以自由支配該二十萬元
    ，被告辯稱：「我沒有意圖為自己不法之所有。」、「我並
    沒有詐欺、侵占的意思」，均不足信。此外，又有告訴人甲
    ○○之亞太商業銀行甲、乙存開戶資料影本各一份、亞太商
    業銀行帳號0000－00－000000－0、0000－00－000000－0活
    期儲蓄存款存摺二本、「甲○○」四方型印章一枚、印鑑卡
    影本一紙、並有九十一年六月二十八日語約轉帳二十萬元之
    吳瑞源在亞太銀行博愛分行第0253─22─16390─8─0號之
    存摺影本一份、復華銀行92年11月14日（92）復博字第170
    號函所檢附甲○○於91年6月28日向該行申貸三十萬元之相
    關資料一件、在卷足憑。本件被告自白有於91年6月28日偽
    刻被害人甲○○之「甲○○」四方形印章，偽造「甲○○」
    四方形之印文，並在戶名處偽造「甲○○」之署押，並於同
    日將被偽造印章印文於印鑑卡之犯行，核與事實相符，至可
    認定。綜上，被告行使偽造私文書、詐欺、業務侵占等犯行
    ，足堪認定，應依法論科。
二、按刑法上所謂之文書係以文字或符號為一定之意思表示，具
    有存續性且屬有法律上關係之事項。本件被告乙○○盜刻即
    偽造印章後偽造印文（亦有偽造署押）於上開印鑑卡上，以
    表示另開一帳戶供轉帳用之意思，此印鑑卡自屬私文書，被
    告並持以行使，核被告此部份所為係犯刑法第二百十六條、
    第二百十條之行使偽造私文書罪。公訴人認被告係犯刑第二
    百十七條第一項之偽造印文罪，尚有未洽，惟因公訴人起訴
    偽造印文於印鑑卡與偽造私文書之社會基本事實相同，本院
    自得依刑事訴訟法第三百條規定，就起訴法條應予變更後審
    理。又被告乙○○係亞太銀行博愛分行之行員，負責票據交
    換、現金收付及信用貸款業務，為從事業務之人，而將自己
    業務上所持有被害人甲○○所有之信用貸款二十萬元據為己
    有之行為，另係犯刑法第三百三十六條第二項之業務侵占罪
    。被告係用不知情之人偽造印章，為間接正犯。被告偽造署
    押之行為雖未經公訴人起訴，惟其係偽造私文書之部分行為
    ，為實質上一罪之關係，自為起訴效力所及，本院自得一併
    審理。則被告偽造印章、偽造署押、偽造印文之行為係偽造
    私文書之部份行為，被偽造私文書之行為所吸收，又被告偽
    造私文書之低度行為為行使偽造私文書之高度行為所吸收，
    均不另論處。被告偽造印鑑卡後持以向承辦主管核准，其後
    又持印鑑卡持以申請信用貸款之行為，行為之時間難以強加
    分開，顯係接續之意思，於密切時間、地點、以類似方法為
    之，在刑法評價上，應視為數個舉動之接續施行，合為包括
    之一行為予以評價，要屬接續犯，而為包括之一罪。被告所
    犯上開二罪間，有方法結果之牽連關係，為牽連犯，應依刑
    法第五十五條之規定從一重之業務侵占罪處斷。
三、原審以被告罪證明確，因予以論罪科刑，固非無見，惟查：
    (1)原判決犯罪事實未記載被告在印鑑卡上偽造「甲○○」之
    署押行為，實有未合。(2)原審未論及被告另犯有偽造署押之
    行為，然與起訴論罪部分，有實質上一罪之關係，自為起訴
    效力所及，原審未一併審酌，亦有未合。(3)原判決漏未宣告
    沒收在印鑑卡上偽造「甲○○」之署押壹枚，並有未洽。
    (4)原審對於被告二次行使印鑑卡之行為，並未論及，在刑法
    上之評價應論以接續犯，為包括上之一罪，尚有未洽。被告
    上訴意旨，否認有何業務侵占之犯行，指摘原判決不當，雖
    無理由，惟原判決既有上述可議之處，自屬無可維持，自應
    由本院將原判決撤銷改判。爰審酌被告乙○○受甲○○之信
    任而託其代為辦理開戶與貸款等業務，本應忠人之事，不得
    濫權營私，損及客戶與銀行，竟貪圖不法私利致罹刑章等犯
    罪之動機、目的、手段、所生損害、所得利益、其品行智識
    程度、生活狀況、與被害人平日關係、犯罪後尚能坦承部份
    犯行、犯罪猶否認部分犯行之態度等一切情狀，量處如有期
    徒刑六月，並諭知易科罰金之折算標準，以資懲儆。所偽造
    之「甲○○」四方型印章壹枚，亞太商業銀行博愛分行甲○
    ○印鑑卡上「甲○○」之四方形印文、「甲○○」署押壹枚
    ，不問屬於被告與否，均應依刑法第二百十九規定宣告沒收
    。另扣案之甲○○存摺二本，均已可交還所有權人甲○○持
    有，即無沒收之必要，併此敘明。至被告請求本院科刑為緩
    刑之宣告，本院審酌被告身為銀行行員，利用職務容易取得
    他人信任之機會，行使偽造私文書，進而侵占業務上持有他
    人之物之犯罪性質及情節，實不宜就被告所科之刑為緩刑之
    宣告，附此明。
據上論斷，應依刑事訴訟法第三百六十九條第一項前段、第三百
六十四條、第二百九十九條第一項前段、第三百條，刑法第二百
十六條、第二百十條、第三百三十六條第二項、第五十五條、第
二百十九條、第四十一條第一項前段，罰金罰鍰提高標準條例第
一條前段、第二條，判決如主文。
本案經檢察官吳忠賢到庭執行職務。
中　　華　　民　　國　　94　　年　　11　　月　　30　　日
                  刑事第五庭    審判長法  官　楊明章
                                      法  官　顏基典
                                      法  官　吳森豐
以上正本證明與原本無異。
如不服本判決，應於收受本判決後十日內向本院提出上訴書狀。
其未敘述上訴理由者並得於提起上訴後十日內向本院補提理由書
狀（均須按他造當事人之人數附繕本）「切勿逕送上級法院」。
　　　　　　　　　　　　　　　　　　　書記官　李梅菊
中　　華　　民　　國　　94　　年　　12　　月　　1 　　日
附錄法條：
中華民國刑法第336條第2項：
對於業務上所持有之物，犯前條第 1 項之罪者，處 6 月以上
5 年以下有期徒刑，得併科 3 千元以下罰金。
